【裁判字號】    90,上易,562
【裁判日期】    900425
【裁判案由】    妨害名譽
【裁判全文】
臺灣高等法院刑事判決                              九十年度上易字第五六二號
    上  訴  人
    即  被  告  乙○○
                丙○○
右上訴人因妨害名譽案件，不服臺灣板橋地方法院八十九年度易字第二三二０號，中
華民國八十九年十月二十九日第一審判決（起訴案號：臺灣板橋地方法院檢察署八十
八年度偵字第二三一一０號）提起上訴，本院判決如左：
    主  文
原判決撤銷。
乙○○、丙○○共同散布文字，指摘足以毀損他人名譽之事，各處拘役拾日，如易
科罰金，均以佰元折算壹日。
    事  實
一、緣乙○○、丙○○二人為金車飲料實業股份有限公司（下稱金車公司）工會常務
    理事，王鐘駿為該公司人事課長，因王鐘駿於民國八十五年間在金車公司向員工
    貸借現款、籌組或參與互助會十餘會，驟於八十八年五月間無故倒會達新臺幣（
    下同）一千八百餘萬元，受害員工達百餘人，受害員工乃推派渠二人與王鐘駿之
    父王來發及其擔任臺北縣議員之弟甲○○協調清償債務事宜，惟經數次接觸均未
    獲結論；乙○○、丙○○共同基於意圖散布於眾之妨害名譽犯意，乃於八十八年
    八月十五日上午十時許，率領金車公司員工八十餘人，赴臺北縣板橋市○○○街
    十五號王鐘駿之妻擺設牛肉麵之攤位、及同街十七號王鐘駿之父、弟住處、同街
    十四號甲○○之服務處，由前來抗議群眾分舉書寫「王家倒會致富，抗議還錢」
    、「倒會數千萬、絕子絕孫，不得好死」、「惡意詐欺欠債還錢」、「王八腳倒
    會」、「爸爸是田僑、王弟是議員、王八卻倒會、左鄰請提防」等白布條，及對
    於上開處所、服務處、停放於十七號前之車號Ｋ六─五六九九號小客車扔擲雞蛋
    ，丙○○並以黃色噴漆在同址十五號、十七號屋柱書寫「欠債」等字樣，乙○○
    並指示抗議員工散發，內容書有「王鐘駿為兄弟籌錢蓋房子競選縣議員；騙我們
    工人血汗錢，房子蓋好了，議員選上了，就唆使王鐘駿倒會、避不見面，還幫他
    潛逃出境」等文字之傳單，足以詆毀甲○○及其家人（其他被害人未據告訴）名
    譽之事。
二、案經被害人甲○○訴由臺北縣警察局板橋分局報請臺灣板橋地方法院檢察署檢察
    官偵查起訴。
    理  由
一、訊據被告乙○○、丙○○均矢口否認有何妨害名譽之情事，被告乙○○辯稱：伊
    係協調代表，並非帶領之人，且因伊曾任軍旅連長任軍旅連長，噪門較大，才帶
    領大家呼口號，惟不知現場散發之傳單由何人撰寫及內容，並無毀損告訴人甲○○名譽之意云云；被告丙○○則辯稱：伊僅至現場幫忙維持秩序，雖曾在現場扔
    擲雞蛋及以黃色噴漆書寫「欠債」二字，惟因甲○○之兄亦積欠伊家人錢，一時
    氣憤，始為前開行為云云。惟查：右揭事實，業據告訴人甲○○於警訊及偵審中
    指訴綦詳，並有現場照片三十四幀及現場錄影帶三捲附卷（偵查卷第二十二頁至
    第三十八頁）可參。而經原審當庭播放現場錄影帶結果（分別編號為Ａ、Ｂ、Ｃ
    捲，經全部播放結果，其中Ａ、Ｂ二捲與本案有關，Ｃ捲係另案與本案無關，故
    僅就Ａ、Ｂ二捲為勘驗），其中Ａ捲內容為：(一)第一畫面出現抗議人群在現場，
    被告二人亦站立其中，被告乙○○高呼口號（如偵查卷第二十四照片編號五、六
    所示）、被告丙○○則在旁扔擲雞蛋，扔擲地點為同址十五號二樓方向。(二)第二
    畫面出現人群仍高呼口號，乙○○接受電視台媒體採訪，抗議人群持白布條站立
    於對街十四號告訴人服務處走廊，面對十五號、十七號方向高呼口號，抗議人群
    中並有人對於十七號一樓前停放之Ｋ六─五六九九號小客車上貼傳單，接下來畫
    面為被告丙○○在十五號、十七號走廊屋柱以黃色噴漆噴寫「欠債」二字（如偵
    查卷第三十五頁上頁照片所示），畫面並有一警員出面制止。(三)抗議人群仍站立
    於十四號走廊前，嗣即出現告訴人在服務處接受媒體訪問。〔因一度畫面中斷，
    再繼續播放錄影〕(四)第一畫面出現遊覽車到達現場，有人先向十五號牛肉麵攤扔
    擲雞蛋，人群高呼「還錢、抗議」口號，被告乙○○亦極力呼口號，人群開始有
    人扔擲雞蛋至十七號前之小客車上。(五)畫面出現被告及人群呼口號，被告丙○○
    出現在十五號前，將放置在地上之雞蛋搬離。(六)重覆前開(一)所示內容。(七)畫面出
    現人群持白布條站立在十四號前，畫面轉至十五號前，有一男子拆下走廊牛肉麵
    攤木板，將木板丟擲地上，被告乙○○出面制止。(八)畫面出現警員出面與抗議人
    士乙○○、丙○○等人協調。(九)畫面出現抗議人群持白布條，白布條上寫有「王
    八腳倒會」、「爸爸是田僑、王弟是議員、王八卻倒會、左鄰請提防」、「王家
    倒會致富，抗議還錢」、「倒會數千萬、絕子絕孫，不得好死」（如偵查卷第三
    十一頁至第三十四頁照片所示）。(十)被告乙○○站在路中，出現警員協調畫面，
    嗣並接受訪問，重覆(二)所示內容。(十一)出現不知名男子在十四號鐵捲門上以紅色噴
    漆噴寫「倒會不要臉」（如偵查卷第三十七頁所示），在另一鐵捲門上噴寫「還
    錢抗議」，及張貼傳單。(十二)出現案外人王水德拍打十四號鐵捲門三次，並踢該鐵
    捲門，除該人外，並無出現被告二人，人群則繼續呼喊口號。〔本捲畫面結束，
    繼續採放Ｂ捲，與Ａ捲重覆部分均以快轉略過〕(一)畫面出現抗議人群在十四號前
    呼口號，被告乙○○站在人群前帶領呼口號，乙○○並高呼「還錢才爽」，並對
    持白布條人群高喊「傳單呢？」二次，「傳單發下去」等語，此製有勘驗筆錄附
    卷（原審第五十六頁至第五十八頁）可證，是依上開錄影帶內容可知，被告二人
    非僅單純參與抗議、維持秩序，而係於現場居於領導指揮之地位甚明，況且被告
    等縱然因遭告訴人之兄詐騙錢財而受有損失，惟其等應循正當法律救濟途徑以維
    權益，惟竟未為此舉，反而糾集群眾，對於與渠等債務無關之告訴人住所及服務
    處，扔擲雞蛋、高舉抗議白布條及噴寫漆字；再觀之附卷之現場散發之傳單內容
    ，載有：「王鐘駿家族唆使王鐘駿蓄意倒會，吸取我們的辛苦錢，．．，王鐘駿
    為兄弟籌錢蓋房子競選縣議員；騙我們工人血汗錢，房子蓋好了，議員選上了，
    就唆使王鐘駿倒會、避不見面，還幫他潛逃出境」等文字，並有傳單乙份附卷（
    偵查卷第十頁）可證，嗣經原審傳喚證人林東閔、余登財、彭貴英、張民棟，訊
    以告訴人之兄以何理由向渠等召會，均答稱：王鐘駿係以因渠家裡蓋房子，需要
    用錢週轉，並沒有聽過他說因為家中有人要競選民意代表而招會等語（參見原審
    第一０二頁至第一一一頁），是被告等身為工會幹部，縱為求償目的前去債務人
    王鐘駿之妻經營生意之處所，惟其等對於與債務無關之告訴人住處、服務處，甚
    至於停放之車輛為上開不當行為，並在現場散發內容載有未經求證，足以毀損告
    訴人名譽及其家人之傳單，渠等所為已非僅理性柔和之抗議，已足認將該侮辱性
    之文字推演公然散布於眾，則渠等所辯並無妨害名譽之意圖云云，委不足採。從
    而罪證明確，被告犯行均堪認定，應依法論科。
二、核被告乙○○、丙○○所為，均係犯刑法第三百十條第二項之罪。被告二人彼此
    間，有犯意聯絡與行為分擔，均為共同正犯。原審就被告予以論罪科刑，固非無
    見，惟查：被告行為後，中華民國刑法第四十一條業於民國九十年一月四日修正
    ，同年月十日經總統公布施行，修正後刑法第四十一條第一項規定：「犯最重本
    刑為五年以下有期徒刑以下之刑之罪，而受六個月以下有期徒刑或拘役之宣告，
    因身體、教育、職業、家庭之關係或其他正當事由，執行顯有困難者，得以一元
    以上三元以下折算一日，易科罰金。但確因不執行所宣告之刑，難收矯正之效，
    或難以維持法秩序者，不在此限。」，第二項規定：「併合處罰之數罪，均有前
    項情形，其應執行之刑逾六月者，亦同」；同法施行法第三條之一第一項規定：
    「刑法第四十一條之規定，中華民國九十年一月四日刑法修正施行前已裁判確定
    之處罰，未執行或執行未完畢者，亦適用之。」，第二項規定：「未諭知得易科
    罰金之處罰者，亦同。」。被告行為後，刑法第四十一條有變更，修正前刑法第
    四十一條僅規定：「因身體、教育、職業或家庭之關係，執行顯有困難」，而修
    正後刑法第四十一條第一項前段規定「因身體、教育、職業、家庭之關係或其他
    正當事由」，經比較新舊法，修正後刑法第四十一條第一項前段得斟酌易科罰金
    之標準較為寬廣，比較有利於行為人，爰依刑法第二條第一項前段之規定，適用
    裁判時之法律，原審未及比較適用新法。
四、上訴人上訴意旨，空言否認犯行，仍執前詞，指摘原判決，固無理由，惟原審判
    決既有上開可議之處，而無可維持，自應由本院將原判決予以撤銷改判。爰審酌
    被告等犯罪之動機乃因遭告訴人之兄倒債，且與告訴人家族協調解決債務之道未
    果，竟未循法律途徑，而以上開不當方式，帶領被害員工前往抗議，對於社會大
    眾有不良之示範作用，其行為誠屬不該，惟參以本件乃為索償債務，一時失當，
    致罹刑章，及所生危害、渠等犯罪後態度等一切情狀，分別量處如主文第二項所
    示之刑，並均諭知易科罰金之折算標準，以資懲儆。
五、至公訴意旨另以：被告乙○○、丙○○基於毀損犯意，任由不詳群眾踹告訴人住
    處鐵捲門及噴漆，致使鐵捲門損壞不堪使用，因認被告等另涉刑法第三百五十四
    條毀損罪云云。訊據被告乙○○、丙○○均堅決否認有此毀損犯行，被告乙○○
    辯稱：並沒有踹告訴人住處或服務處之鐵捲門，而係另一員工王水德所為等語，
    被告丙○○則辯稱：伊僅於十五號及十七號柱子以黃色噴漆噴寫「欠債」二字，
    並無另使他人以紅色噴漆噴寫字樣及毀損鐵捲門等語。經查，公訴人指述被告此
    部分犯行係發生於臺北縣板橋市○○○路十四號告訴人服務處前，依上開現場錄
    影帶所示，即前開勘驗筆錄內容(十一)、(十二)部分，在鐵捲門上以紅色噴漆噴寫「倒會
    不要臉」、「還錢抗議」等字，係另一不知名之男子，另毀損告訴人服務處之鐵
    捲門者，則係金車公司員工王水德（已歿），業據原審勘驗明確，已如前述，此
    外，並未見被告二人在現場指示或指揮渠等為上開行為，則此部分自難認被告等
    與該二人有共同之謀議，自不得使被告擔負此部分罪責，是被告等前開所辯，應
    堪採信，此外復查無其他積極證據足認被告等涉犯此部分犯行，惟公訴人認此部
    分與前開論罪科刑部分有方法結果之牽連關係，為裁判上之一罪，爰不另為無罪
    之諭知，附此敘明。
據上論斷，應依刑事訴訟法第三百六十九條第一項前段、第三百六十四條、第二百九
十九條第一項前段、刑法第二條第一項前段、第二十八條、第三百十條第二項，修正
後刑法第四十一條第一項前段，修正後刑法施行法第三條之一第二項，罰金罰鍰提高
標準條例第一條前段、第二條，判決如主文。
本案經檢察官覃正祥到庭執行職務。
中      華      民      國      九十      年      四      月  二十五    日
                              台灣高等法院刑事第二庭
                                  審判長法  官  蔡  長  溪
                                        法  官  楊  貴  志
                                        法  官  林  俊  益
右正本證明與原本無異。
不得上訴。
                                        書記官  陳  明  琴
中     華     民     國     九十     年      四      月      二十六     日
附錄：本案論罪科刑法條全文
刑法第三百十條
意圖散布於眾而指摘或傳述足以毀損他人名譽之事者，為誹謗罪，處一年以下有期徒
刑、拘役或五百元以下罰金。
散布文字、圖畫犯前項之罪者，處二年以下有期徒刑、拘役或一千元以下罰金。
對於所誹謗之事，能證明其為真實者，不罰。但涉於私德而與公共利益無關者，不在
此限。


司法院資訊處製作；財團法人民間司法改革基金會備份。
